# Creación de gráficos

## Gráficos exploratorios

En un taller posterior trataremos más en profundidad cómo generar gráficos de calidad con R. En
este punto, sólo mostramos unos ejemplos para ilustrar algunas de las posibilidades básicas
de representación gráfica de datos.

**Evolución de la producción media anual de cebada**

```{r}
#| label: fig-barley-annual-mean
#| fig-cap: "Evolución de la media de producción anual de cebada en EE.UU."
#| fig-width: 10
#| fig-height: 8
#| warning: false

library(readr)
library(dplyr)
library(ggplot2)
library(ggpmisc)

nass_barley <- read_csv("data/nass_barley.csv", col_types = cols(col_integer(), col_character(),
  col_double(), col_double()))

barley_annual_mean <- nass_barley |>
  group_by(year) |>
  summarise(mean_yield = mean(yield, na.rm = T))
head(barley_annual_mean)

ggplot(data = barley_annual_mean, aes(x = year, y = mean_yield)) +
  geom_line(color = "navy") +
  stat_valleys(geom = "point", span = 11, color = "red", size = 2) +
  stat_valleys(geom = "label", span = 11, color = "red", angle = 0,
               hjust = -0.1) +
  stat_valleys(geom = "rug", span = 11, color = "red", sides = "b") +
  ggtitle("Evolución de la media de producción anual de cebada (EE.UU.)")
```


**Distribución de valores de producción anual por estado a partir del año 2000**

```{r}
#| label: fig-yield-since-2000
#| fig-cap: "Producción anual de cebada desde el año 2000 (EE.UU.)"
#| fig-width: 10
#| fig-height: 10

barley_yield_2000 <- nass_barley |>
  filter(year >= 2000)

ggplot(data = barley_yield_2000, aes(x = year, y = yield, group = year, fill = year)) +
  geom_boxplot(alpha = .5) +
  ggtitle("Producción anual de cebada desde el año 2000 (EE.UU.)")
```

